臺灣臺中地方法院民事判決　99年度訴字第644號
原　　　告　奇利達實業有限公司
法定代理人　蔡文德
訴訟代理人　高進棖　律師
複　代理人　蘇顯騰　律師
被　　　告　博世力士樂股份有限公司
法定代理人　安普特
訴訟代理人　黃柏霖　律師
上列當事人間請求損害賠償事件，本院於民國100年4月21日言詞
辯論終結，判決如下：
    主      文
原告之訴及假執行之聲請均駁回。
訴訟費用由原告負擔。
    事實及理由
一、按訴狀送達後，原告不得將原訴變更，但擴張或減縮應受判
    決事項之聲明者，不在此限。又按被告於言詞辯論終結前，
    得在本訴繫屬之法院，對於原告及就訴訟標的必須合一確定
    之人提起反訴。民事訴訟法第255條第1項第3款、第259條，
    分別定有明文。原告起訴如後述聲明，嗣於審理中請求金額
    擴張為新台幣（下同）5,902,423 元及自準備一狀繕本送達
    被告之翌日起至清償日止，按年息5%計算之利息。嗣於民國
    （下同）100年4月21日言詞辯論期日將前述擴張部分撤回，
    合於前開規定，應予准許。另被告於99年4月29 日提起反訴
    ，嗣於100年4月21日言詞辯論期日撤回，亦經原告同意，同
    上說明，亦應予允許，併予敘明。
二、原告起訴主張：其於96年間向被告訂購「伺服馬達控制系統
    硬體」C&L-603D SERVO SYSTEM 678,300元、C&L-300D/209D
     SERVO SYSTEM 806,400元，及D110線性馬達45 萬元（包含
    軟體程式設計及試車完成），貨款總計1,934,700 元。被告
    雖曾交付編號603D、300D及D110（部分）線性馬達，但相關
    軟體設備卻遲延無法完成，致一再試車無法正常運作，因此
    原告乃拒絕付款。嗣被告公司即於96年10月25日向鈞院聲請
    裁定對原告為假扣押（案號：96年度裁全聲字第10655 號）
    假扣押之金額除了前述貨款外，另包括該公司至泰國出差之
    旅費63,128元，共計1,997,828元。被告並隨即於96年11 月
    14日聲請假扣押之強制執行（案號：96年度執全字第4811號
    ），執行法院乃於96年11月29日執行查封製罐機原告所有之
    製罐機（D110.307D×113H）1台、製罐機（沖壓部分），及
    小客車及銀行存款。之後被告對原告提出訴訟，最後經最高
    法院於98年11月30日判決被告全部敗訴確定，認定被告未完
    成給付而不得請求貨款及因可歸責而不得請求出差旅費。足
    見，被告明知對於原告無貨款債權，然仍執意對於原告所有
    之上開財產執行假扣押，即有故意或過失侵害原告之所有權
    （註：指製罐機部分）並使原告受有經濟上之損失（註：指
    廠租之損失），自應負損害賠償責任。查原告因假扣押所致
    生之損失，計有：製罐機折舊之損失：1 台製罐機之售價
    約2,500萬元，其折舊年限為8年，該製罐機被扣押之期間96
    年11月29日至99年1月25日止，合計約26 個月，其折舊損失
    約6,770,833元（計算式：25,000,000÷8÷12×26＝6,770,
    833 ）。廠租之損失：該製罐機因遭扣押無法出貨佔用廠
    房，造成原告相當於租金之損害，以每月2 萬元租金計算，
    共計52萬元。合計原告得向被告請求之損害賠償金額為7,29
    0,833元，原告僅先請求部分即360萬元。爰依民法第184 條
    侵權行為之法律關係，請求被告賠償原告所受之損害。訴之
    聲明：(1)被告應給付原告360 萬元，暨自起訴狀繕本送達被
    告之翌日起至清償日止，按年息5%計算之利息。(2)原告願以
    現金或同額之台灣銀行大甲分行發行之無記名可轉讓定期存
    單供擔保，請准宣告假執行。
三、被告則以，被告當時對原告進行假扣押乃不得已之行為，依
    原告公司登記資本額僅500 萬元屬小型公司，而被告請求之
    貨款即達1,934,700 元，且原告遲無給付貨款之誠意，被告
    為保全債權，確有假扣押之必要。本件被告請求原告給付貨
    款，雖法院最後判決雙方買賣契約已解除而無法訴請原告給
    付貨款，惟被告當初只為保全債權受清償，依台中地方法院
    97 年度訴字第15號判決，尚認定原告應給付被告1,325,453
    元，益證被告當時進行假扣押應有正當理由，並非故意或過
    失不法侵害原告之權利。原告謂被告應負侵權行為之損害賠
    償責任為無理由。另原告請求之項目亦顯浮濫，製罐機售價
    高達2,500 萬元，已不符市價，且該扣押之製罐機為未完成
    品，何來折舊？至於廠租部分，被告並非無權占用廠房，況
    機械係保管於原告自己的廠房，怎可計算租金支出，原告請
    求項目不合理。答辯聲明：原告之訴駁回；如受不利判決，
    被告願供擔保，請准免為假執行。
四、兩造不爭執之事項：
  (一)原告於96年間，向被告訂購「伺服馬達控制系統硬體」C&L-
    603D SERVO SYSTEM新台幣(下同)67萬8300元、C&L-30 0D/
    209D SERVO SYSTEM 80萬6400元及D110線性馬達45萬元，貨
    款總計193萬4700元。被告已交付其中編號603D、300D及D11
    0線性馬達硬體設備。
  (二)被告因原告未支付貨款，於96年12月24日向台中地方法院提
    起給付貨款訴訟，並經台中地院以97年訴字第15號受理在案
    ，並於98年3月13日判決原告應給付被告132萬5453元；嗣經
    兩造提起上訴，經高等法院台中分院98年上字第143 號受理
    在案，並於98年8月11 日判決被告全部敗訴，復經被告上訴
    ，經最高法院98年11月12日以98年台上字第2126號駁回上訴
    確定。
  (三)被告於96年10月25日向台中地方法院聲請對原告財產為假扣
    押，並經台中地院以96年裁全字第10655 號裁定，對原告之
    財產於1,997,828元範圍內予以假扣押。
  (四)上述假扣押裁定經原告於98年12月9日依民事訴訟法第530條
    第1 項規定，以其已獲本案勝訴判決確定（即被告債權人受
    本案敗訴判決確定）聲請撤銷，經本院於98年12月25日以98
    年司裁全聲字第163號裁定撤銷。
  (五)原告已於99年1月6日返還編號603D及編號D110兩套線性馬達
    控制系統，編號300D線性馬達控制系統仍未返還。
五、本件爭點：
  (一)原告得否依民事訴訟法第531 條規定，請求被告賠償其因假
    扣押所受之損害？
  (二)被告所為假扣押行為是否該當於民法第184 條所定侵權行為
    構成要件？
六、按本案尚未繫屬者，命假扣押之法院應依債務人聲請，命債
    權人於一定期間內起訴。債權人不於第1 項期間內起訴或未
    遵守前項規定者，債務人得聲請命假扣押之法院撤銷假扣押
    裁定。假扣押之裁定，債權人得聲請撤銷之。民事訴訟法第
    529條第1項、第4項及第530條第3 項，分別定有明文。又假
    扣押裁定因自始不當而撤銷，或因第529條第4項及第50條第
    3 項之規定而撤銷者，債權人應賠償債務人因假扣押或供擔
    保所受之損害。亦為民事訴訟法第531條第1項所明定。而所
    謂假扣押裁定因自始不當而撤銷，專指假扣押裁定在抗告程
    序中，經抗告法院、再抗告法院或為裁定之原法院依命假扣
    押時之客觀情形，認為不應為此裁定而廢棄使其失效者而言
    。經查，本件被告聲請之假扣押裁定，係因兩造間之本案訴
    訟，經最高法院於98年11月12日判決被告（即假扣押之債權
    人）敗訴確定（98年度台上字第2126號），嗣原告於98年12
    月9日依民事訴訟法第530條第1 項規定，以其已獲本案勝訴
    判決確定，而聲請撤銷假扣押裁定，經本院於98年12月25日
    以98年司裁全聲字第163 號裁定撤銷等情，業如前述。是聲
    請撤銷本院96年裁全字第10655 號假扣押裁定者，係債務人
    即原告，而非債權人之被告。是以，雖民事訴訟法第531 條
    第1 項為獨立之請求權基礎（不以故意或過失為要件），惟
    本件之情形，並不合於上開之規定，原告無從依上開規定，
    而為本件之主張。原告嗣於審理中，亦不再依該條項為本件
    之主張，先予敘明。
七、次按，因故意或過失，不法侵害他人之權利者，負損害賠償
    責任。故意以背於善良風俗之方法，加損害於他人者亦同。
    違反保護他人之法律，致生損害於他人者，負賠償責任，但
    能證明其行為無過失者，不在此限。民法第184條第1項前段
    、後段、第2項，分別定有明文。上開民法第184條第1 項規
    定前、後兩段為相異之侵權行為類型。關於保護之法益，前
    段為權利，後段為一般法益。關於主觀責任，前者以故意過
    失為已足，後者則限制須故意以背於善良風俗之方法加損害
    於他人，兩者要件有別，請求權基礎相異，訴訟標的自屬不
    同（最高法院80年度台上字第3760號判決要旨參照）。此即
    民法第184 條規定係調和「行為自由」和「保護的權益」此
    兩個基本利益，區別不同的權益的保護，而組成侵權行為責
    任體系。被侵害者係他人權利時，只要加害人具有故意或過
    失，即應依民法第184條第1項前段負損害賠償責任。其被侵
    害者，非屬權利時，須加害行為係出於故意背於善良風俗方
    法（第184條第1 項後段），或違反保護他人之法律（第184
    條第2 項）時，被害人始得請求損害賠償。易言之，民法第
    184條第1項前段所保護的，限於權利，不及一般財產上之利
    益（純粹財產上損害、純粹經濟上損失）。一般財產上利益
    僅能依民法第184條第1項後段規定或第 2項受到保護。立法
    者所以作此「區別性的權益保護」，係鑒於一般財產損害範
    圍廣泛，難以預估，為避免責任氾濫，特嚴格其構成要件，
    期能兼顧個人行為之自由。本此而論，民法第184條第1項前
    段、後段與同條第2 項所保護之客體，固有差別。然上開侵
    權行為之責任成立要件，可歸納為構成要件（即指構成要件
    該當性，組成因素包括行為、侵害權利或法益、造成損害及
    因果關係）、違法性、及故意或過失（僅係於民法第184 條
    第2 項情形時係推定過失，請求權人就此勿庸舉證而已，另
    第184條第1項後段須以背於善良風俗之手段），是為侵權行
    為的三層結構。
八、經查，本件被告係以買受人之原告遲未交付貨款，始聲請對
    原告之財產為假扣押。固然兩造對於買賣契約內容，是否包
    括相關程式設計，被告對於原告是否負有機電整合之義務?
    兩造對此認知不同，原告因之拒付價金有理，被告則認為原
    告無拒付之理。然被告為保全其價金債權，而聲請對原告之
    財產為假扣押，係其為權利之正當行使，顯無違背善良風俗
    之情事，亦查違反保護債務人法律之規定。是原告本於民法
    第184條第1項後段、第2 段，為本件之請求，已有未合，先
    予敘明。
九、次查，買受人對於出賣人，有交付約定價金及受領標的物之
    義務。是出賣人（註：即本件即為被告）對於買受人（註：
    即本件即為原告）存有價金價權。又買賣因物有瑕疵，而出
    賣人依前五條之規定，應負擔保之責者，買受人得解除其契
    約或請求減少其價金。但依情形，解除契約顯失公平者，買
    受人僅得請求減少價金。為民法第359 條所規定。是以，出
    賣人須負物之瑕疵擔保責任者，原則上買受人僅為主張減少
    價金，而非拒絕給付全部之價金。僅於物之瑕疵重大，而不
    能達契約交易之目的時，買受人亦得解除契約。惟物之瑕疵
    是否存在，若瑕疵存在，則是否達重大之程度，此常為買賣
    雙方當事人所爭執者。是以，要難以買賣雙方嗣後訴訟之結
    果，而遽為雙方是否明知有無債權、債務存在之認定。觀諸
    ，卷附之本院97年度訴字第15號及台灣高等法院台中分院98
    年度上字第143 號民事判決書，本件原告係向被告購買上開
   「伺服馬達控制系統硬體」及線性馬達，貨款總計193萬4700
    元。原告因被告遲未交付軟體設備，致無法正常運作，而拒
    絕付款，並依民法第354條、第359條有關物之瑕疵擔保責任
    之規定，解除雙方之買賣契約。雙方對於如何交付軟體設備
    存有異見，嗣經本件被告對原告提起請求給付貨款之訴訟，
    本院97年度訴字第15號民事事件之第一審判決，判決原告部
    分敗訴，經原告上訴第二審後，始認原告解除契約為合法，
    而為被告敗訴之判決。然依上所述，本件兩造之買賣雙方既
    已對如何履行交付軟體設備，被告是否得因此而拒絕交付全
    部之貨款，存有岐見，然未能逕予認定，被告不得對原告主
    張價金債權。而債務人之財產為債權人債權之擔保，債權為
    保全其債權，假扣押債務人之財產，係其為保全債權，所為
    合法權利之行使。是依上說明，要難以被告對原告之財產為
    假扣押之執行，即為侵害行為。故而，原告依民法第184 條
    第1 項前段侵權行為之法律關係，而為本件之主張，於法亦
    有未合，自無理由，應予駁回。
十、綜上所述，本件原告依民法184條第1項前段、後段、第2 項
    侵權行為之規定，而為本件主張，構要充件均未充足，是其
    依上開侵權行為之法律關係，而為本件之主張，洵屬無據，
    自無理由，應予駁回。至其假執行之聲請，既失所附麗，爰
    一併予以駁回。另本件（法定）債之成立原因，既未成立，
    則損害賠償之範圍，本院即勿庸予以審酌，末予敘明。
十一、據上論結，原告之訴為無理由，依民事訴訟法第78條，判
    決如主文。
中    華    民    國  100    年     5     月     4    日
                  民事第二庭    法  官  陳添喜
正本係照原本作成。
如對本判決上訴，須於判決送達後20日內向本院提出上訴狀。如
委任律師提起上訴者，應一併繳納上訴審裁判費。
中    華    民    國  100    年     5     月     4    日
                                書記官  鐘麗芳